【裁判字號】    99,訴,3346
【裁判日期】    991111
【裁判案由】    返還不當得利
【裁判全文】
臺灣臺北地方法院民事判決              99年度訴字第3346號
原      告  劉朱
訴訟代理人  連兆宗律師
被      告  上海商業儲蓄銀行股份有限公司松山分公司
法定代理人  陳昶樹
訴訟代理人  盧聖文
            陳豊文
上列當事人間請求返還不當得利事件，本院於中華民國99年11月
4日言詞辯論終結，判決如下：
    主      文
原告之訴及假執行之聲請均駁回。
訴訟費用由原告負擔。
    事實及理由
一、原告原以上海商業儲蓄銀行松山分行為被告，惟依原告所提
    分公司變更登記表所載（本院卷第58頁），被告之正確名稱
    為上海商業儲蓄銀行股份有限公司松山分公司，而被告所提
    之委任狀，復蓋有上海商業儲蓄銀行股份有限公司松山分公
    司之印文（本院卷第63頁），故逕依前揭資料，更正被告之
    名稱。
二、原告主張：訴外人即原告之子林俊宏分別於民國95年5月3日
    、95年6月8日、96年12月21日邀同原告向被告借款新臺幣（
    下同）900萬元、100萬元、100萬元共計1,100萬元（下稱系
    爭借款），並由原告擔任連帶保證人，除簽立個人房貸借款
    契約及保證書外，並與林俊宏共同簽發金額亦為900萬元、
    100萬元、100萬元之三紙本票作為系爭借款之擔保，原告復
    於95年5月10日簽立「土地建築改良物抵押權設定契約書」
    ，將原告所有坐落於臺北市○○區○○段一小段458地號之
    持分土地及其上建物即門牌號碼為臺北市○○路287號3樓、
    289號3樓房屋（下稱系爭房地）設定1,100萬元之最高限額
    抵押權（下稱系爭最高限額抵押權）予被告，作為系爭借款
    之擔保；訴外人觀岩實業有限公司（下稱觀岩公司，負責人
    為林俊宏）於94年7月15日向被告申請授信往來，並以林俊
    宏為連帶保證人，迄至95年8月10日止之授信債務包括本金
    843,051元、利息24 4,999元、代墊法院費用50,912元，合
    計1,138,962元（下稱觀岩公司授信債務）。嗣98年12月5日
    ，原告將系爭房地以1,775萬元出售予訴外人魏淑英，即委
    由代書辦理相關手續，詎被告竟要求原告除需清償林俊宏前
    揭系爭借款債務外，並應一併清償觀岩公司授信債務，始同
    意出具清償證明書以供辦理塗銷最高限額抵押權之登記。原
    告因恐未能履行與魏淑應所約定之交屋期限，乃於99年2月5
    日代償前揭觀岩公司授信債務1,138,962元。惟林俊宏就觀
    岩公司授信債務之連帶保證債務並非系爭最高限額抵押權擔
    保之範圍，且觀岩公司與被告之授信往來契約書係於94年7
    月15日簽訂，該日期係在原告提供系爭房地設定系爭最高限
    額抵押權之前，林俊宏及被告均未告知有此項連帶保證債務
    存在，以利原告評估是否願承擔林俊宏之連帶保證債務，又
    抵押權設定契約書之其他約定事項第1條係屬定型化契約，
    其約定顯不合理，若要求原告代償觀岩公司之債務，顯違民
    法第148條之誠實信用原則。況原告於代償之時，已先聲明
    將依法訴請返還，本件即無民法第180條第3款給付時明知債
    務不存在而故為給付之情事。為此，依民法第179條之規定
    起訴，並聲明：(一)被告應給付伊1,138,9 62元，及自99年2
    月10日起至清償日止，按年息5%計算之利息。(二)願供擔保請
    准宣告假執行。
三、被告則以：最高限額抵押權法制化以前，由債務人或第三人
    提供其不動產為擔保，就債權人對債務人一定範圍內之不特
    定債權，在最高限額內設定之抵押權，於民法物權編施行法
    第17條情況下，仍得適用民法有關最高限額抵押權之規定。
    原告於95年5月10日為擔保林俊宏對被告之借款債務，以其
    所有之系爭房地設定本金最高限額1,100萬元之抵押權，自
    應適用現行民法有關最高限額抵押權之規定。而最高限額抵
    押權在不逾最高限額範圍內，擔保因一定基礎法律關係所生
    之一切債權，則最高限額抵押權係從屬於一定之法律關係，
    而非從屬於房屋貸款之特定債權。又依抵押權設定契約書之
    其他約定事項第1條，原告所提供抵押物之擔保範圍，係為
    原告、林俊宏對於被告現在（包括過去所負現在尚未清償）
    及將來所負之借款、票款、墊款、保證、損害賠償、代墊保
    險費暨其利息、遲延利息、違約金、實行抵押權費用與因債
    務不履行而發生之損害，是林俊宏就觀岩公司授信債務之連
    帶保證債務，亦為系爭最高限額抵押權所擔保之範圍。被告
    以觀岩公司迄未履行授信債務為由，要求林俊宏負擔連帶保
    證責任，並進而就系爭房地求償，於法應認有據。況原告與
    林俊宏為母子關係，林俊宏並為觀岩公司之負責人，原告稍
    加詢問即可得知林俊宏是否尚對被告負有債務，亦可向財團
    法人金融聯合徵信中心聲請查詢林俊宏目前所欠金額，此皆
    為原告欲出售系爭房地前可自行確認事項；而本件並無急迫
    不得已之情事，應有民法第180條規定之適用等語，資為抗
    辯。並聲明：(一)原告之訴駁回。(二)如受不利判決，願供擔保
    請准宣告免為假執行。
四、兩造不爭執事項：
  (一)林俊宏分別於95年5月3日、95年6月8日、96年12月21日與被
    告簽訂「個人房貸借款契約」，向被告借款900萬元、100萬
    元、100萬元（即系爭借款），並均以原告為連帶保證人，
    原告與林俊宏另共同簽發900萬元、100萬元、100萬元之三
    紙本票為系爭借款之擔保（本院卷第10至13頁、第21至第26
    頁、第27至29頁）。
  (二)原告於95年5月10日提供其所有之系爭房地設定本金最高限
    額1,100萬元之抵押權予被告（即系爭最高限額抵押權）（
    本院卷第14至20頁）。
  (三)觀岩公司及林俊宏於94年7月15日與被告簽訂授信往來契約
    書，林俊宏為觀岩公司之負責人及連帶保證人（本院卷第39
    至42頁）；觀岩公司至95年8月4日止，共積欠被告本金843,
    051元。
  (四)原告於99年2月5日代觀岩公司及林俊宏償還843,051元，加
    計自95年12月5日起至99年2月4日止之利息244,999元，共計
    為1,138,962元（即觀岩公司授信債務）後，被告於99年2月
    9 日出具代償證明書予原告（本院卷第38頁）。
  (五)原告於98年12月5日與訴外人魏淑英就系爭房地簽訂不動產
    買賣契約書，買賣價金1,775萬元，並約定於99年1月10日前
    交屋，否則視為違約（本院卷第30至37頁）。
五、原告主張林俊宏就觀岩公司授信債務之連帶保證債務並非系
    爭最高限額抵押權擔保之範圍，被告自無法律上原因受領其
    於99年2月5日代觀岩公司及林俊宏所償還之1,138,962元，
    但為被告所否認，並以前詞置辯，是本件所應審究者為：(一)
    林俊宏就觀岩公司授信債務之連帶保證債務是否為系爭最高
    限額抵押權範圍所及？(二)被告要求原告清償林俊宏就觀岩公
    司授信債務之連帶保證債務，是否違反誠實信用原則？(三)被
    告受領原告所為之清償，是否為無法律上原因而受利益，致
    原告受有損害？(四)若是，原告是否明知無給付之義務仍為給
    付，而不得請求返還？茲分別論述如下：
  (一)林俊宏就觀岩公司授信債務之連帶保證債務應為系爭最高限
    額抵押權擔保之範圍：
  1.按所謂最高限額之抵押契約，係指所有人提供抵押物，與債
    權人訂立在一定金額之限度內，擔保現在已發生及將來可能
    發生之債權之抵押權設定契約而言；此種抵押權所擔保之債
    權，除訂約時已發生之債權外，即將來發生之債權，在約定
    限額之範圍內，亦為抵押權效力所及，最高法院66年度台上
    字第1097號判例意旨可資參照。此參酌96年3月28日增訂公
    布之民法第881條之1第1項規定：「稱最高限額抵押權者，
    謂債務人或第三人提供其不動產為擔保，就債權人對債務人
    一定範圍內之不特定債權，在最高限額內設定之抵押權。」
    即明，而依民法物權編施行法第17條規定，民法第881條之1
    第1項規定於民法物權編修正施行前設定最高限額抵押權，
    亦適用之。次按抵押權所擔保之債權，其種類及範圍，屬於
    抵押權之內容，依法應經登記，始生物權之效力，惟地政機
    關辦理土地登記時，其依法令應行登記之事項，如因內容過
    於冗長，登記簿所列各欄篇幅不能容納記載，可以附件記載
    ，作為登記簿之一部分；因此關於最高限額抵押權所擔保之
    債權，雖未記載於土地登記簿，然於聲請登記時提出之最高
    限額抵押權設定契約書，有該項債權之記載者，此契約書既
    作為登記簿之附件，在該契約書上記載之該抵押權所擔保之
    債權，自為抵押權效力所及，最高法院76年度第6次民事庭
    會議決定(一)決議、最高法院84年度台上字第1967號判例意旨
    均足資參照。復按抵押權為不動產物權，非經登記，不生效
    力，抵押權人僅能依設定登記之內容行使權利，是抵押債務
    人究為何人，應以設定登記之內容為準，最高法院72年台上
    字第2432號判例意旨亦有明文可參。
  2.原告主張林俊宏就觀岩公司授信債務之連帶保證債務並非個
    人房貸借款（即系爭借款），自不在系爭最高限額抵押權之
    範圍云云。經查：
  (1)原告於95年5月10日以其所有之系爭房地，設定系爭最高限
    額抵押權予被告，權利存續期限自95年5月10日起至135年5
    月9日止，共計40年，並在聲請登記時，一併於抵押權設定
    契約書中「訂立契約人」欄約定：「抵押權人即債權人：被
    告、債權範圍為債權全部，義務人兼連帶債務人：原告、債
    務範圍為債務全部，連帶債務人：林俊宏、債務範圍為債務
    全部。」，亦於抵押權設定契約書之「其他約定事項：如附
    件抵押權設定契約書其他約定事項」第1條中約明：「最高
    限額抵押權：擔保範圍：依照下列第一款之約定：為債務人
    （如為多數債務人包括各該債務人）對抵押權人現在（包括
    過去所負現在尚未清償）及將來所負之借款、墊款、保證、
    票據債務（包括但不限於抵押權人直接或間接取得之票據債
    權）、損害賠償、代墊保險費暨其利息、遲延利息、違約金
    、實行抵押權費用與因債務不履行而發生之損害。」，既有
    兩造不爭執之抵押權設定契約書及附件：抵押權設定契約書
    其他約定事項可稽（本院卷第14至16頁），足徵抵押權設定
    契約書其他約定事項第1條為系爭最高限額抵押權亦在被告
    聲請登記之範圍，依首揭條文及裁判意旨，自應認於系爭最
    高限額抵押權之存續期間內，原告、陳俊宏對被告之現在（
    包括過去所負現在尚未清償）及將來所負之借款、保證等之
    一切債務，均為系爭最高限額抵押權擔保之範圍。
  (2)次依原告未爭執真正之林俊宏與被告所簽授信往來約定書第
    9條約定：「1.保證債務範圍：立約人因本契約對貴行所負
    之一切債務。2.保證金額：以本金新臺幣800萬元整為限額
    暨其利息、違約金合計之金額。3.保證之債務發生期間：保
    證之債務發生期間自民國94年7月15日起至95年7月15日止，
    屆期前連帶保證人如未以書面表示反對延長之意思者，上開
    期間自動延長乙次，其後每次屆期時亦同。4.保證人權利及
    義務：...連帶保證人就立約人因本契約所負之一切債務，
    在保證金額之範圍內，與立約人共負連帶清償責任，貴行得
    毋須就擔保物受償亦毋須先對立約人求償而得逕向連帶保證
    人求償。保證之債務發生期間內，連帶保證人不得通知終止
    保證契約，且就貴行於保證之債務發生期間內所開發之信用
    狀、簽發之保證函、保證之商業本票、承兌之匯票、貼現之
    票據、買入之外幣票據，仍與立約人共負連帶清償責任。..
    .」（本院卷第40頁），可知於觀岩公司遲延履行其對被告
    所負授信債務之時，林俊宏即負有連帶清償之責任。而系爭
    最高限額抵押權所擔保之債務範圍，為原告及林俊宏之現在
    （包括過去所負現在尚未清償）及將來所負之借款、保證等
    一切債務，既於前述，則系爭最高限額抵押權所擔保之債務
    範圍包含林俊宏就觀岩公司授信債務之連帶保證債務，即屬
    當然。
  (3)原告雖僅擔任林俊宏向被告為系爭借款之連帶保證人，然原
    告已提供系爭房地設定系爭最高限額抵押權，且將抵押權設
    定契約書其他約定事項之內容一併辦理登記，自足認抵押權
    設定契約書其他約定事項第1條約定為系爭最高限額抵押權
    擔保之範圍。原告主張林俊宏就觀岩公司授信債務之連帶保
    證債務並非系爭最高限額抵押權擔保之範圍云云，於法顯然
    未合，礙難採取。
  (二)被告要求原告清償林俊宏就觀岩公司對被告債務之連帶保證
    債務，並未違反誠實信用原則：
    按行使權利，履行義務，應依誠實及信用方法，民法第148
    條第2項定有明文。又所謂定型化契約條款應視當事人之一
    方於訂約當時是否處於無從選擇締約餘地之情況，若該條款
    係出於兩造自由意思所締訂，即不可謂其為定型化契約條款
    不合理而不受拘束。原告次主張授信往來契約書於系爭最高
    限額抵押權設定前即已簽訂，林俊宏及被告卻未告知林俊宏
    為觀岩公司授信往來之連帶保證人，以供其評估是否提供系
    爭房地為擔保，又抵押權設定契約書其他約定事項第1條為
    定型化文件，對其顯不合理，被告據以行使權利，顯有誠實
    信用原則之違反云云。經查：於系爭最高限額抵押權存續期
    間內，觀岩公司對被告之授信債務業已發生且尚未清償，既
    為原告所未爭執，林俊宏原依約即有連帶清償之責，核屬系
    爭最高限額抵押權所擔保之範圍，誠如前述，自不因授信約
    定書簽訂之時點，即更易系爭最高限額抵押權擔保之範圍。
    又以金融市場開放且競爭之現況而言，林俊宏及原告向被告
    為系爭借款之時，應非無從選擇締約對象或無拒絕締約餘地
    之情形。況原告與林俊宏為母子關係，對於林俊宏為觀岩公
    司之負責人，並擔任觀岩公司對被告授信往來之連帶保證人
    等情，衡情難謂不知。且最高限額抵押權為對於債權人一定
    範圍內之不特定債權，預定一最高限額，由債務人或第三人
    提供抵押物予以擔保，以省卻因債務重覆發生而須逐次設定
    之勞費，並經揭示於抵押權設定契約書其他約定事項為申請
    登記以外之其他約定事項，應為原告所知悉，且無加重原告
    負擔或其他不利益等情形。原告主張被告依據抵押權設定契
    約書其他約定事項第1條約定要求原告須清償林俊宏就觀岩
    公司授信債務之連帶保證債務，始得塗銷系爭最高限額抵押
    權之登記，顯不合理云云，並違誠實信用原則云云，非有理
    由，仍難採信。
  (三)被告受領原告所為之清償，並非無法律上原因而受利益，致
    原告受有損害：
    按無法律上之原因而受利益，致他人受損害者，應返還其利
    益，民法第179條前段雖有明文。按不當得利返還請求權之
    成立，以返還義務人無法律上之原因而受利益為前提要件。
    原告又稱被告受領其所為之清償，無法律上之原因，並致其
    受有損害，應如數返還，並附加自99年2月10日起算之法定
    利息云云，惟承前所述，原告為系爭最高限額抵押權之義務
    人，而林俊宏就觀岩公司授信債務之連帶保證債務為系爭最
    高限額抵押權擔保之範圍，則原告為塗銷系爭最高限額抵押
    權登記，自應清償所有系爭最高限額抵押權擔保之債務。是
    被告受領原告代觀岩公司及林俊宏清償之本金及利息共計1,
    138,962元，核屬被告為系爭最高限額抵押權之權利人之法
    律上權利，自非無法律上原因而受有利益。原告依不當得利
    法則請求被告返還，於法顯有未合，委不足取。
  (四)被告受領原告所為之清償既未構成不當得利，則原告是否明
    知無給付之義務仍為給付，而不得請求返還之爭點，即無審
    究之必要，附此敘明。
六、綜上所述，林俊宏就觀岩公司授信債務之連帶保證債務，已
    包含於系爭最高限額抵押權之範圍內，被告要求原告應一併
    清償林俊宏之連帶保證債務，為權利之正當行使，被告所受
    領之清償，於法亦有所據，原告依民法第179條規定請求被
    告返還其所清償之1,138,962元，及自99年2月10日起至清償
    日止，按年息5%計算之利息，即無理由，應予駁回。原告之
    訴既經駁回，其假執行之聲請亦失所附麗，應併予駁回。
七、本件事證已臻明確，兩造其餘攻擊防禦方法核與判決結果不
    生影響，爰不另一一論述，併此敘明。
八、據上論結，本件原告之訴為無理由，依民事訴訟法第78條，
    判決如主文。
中    華    民    國    99    年    11    月    11    日
                  民事第四庭    審判長法  官  張瑜鳳
                                      法  官  許純芳
                                      法  官  林怡伸
以上正本係照原本作成
如對本判決上訴，須於判決送達後20日內向本院提出上訴狀。
如委任律師提起上訴者，應一併繳納上訴審裁判費。
中    華    民    國    99    年    11    月    11    日
                                      書記官  施若娟

司法院資訊處製作；財團法人民間司法改革基金會備份。
